臺灣高等法院刑事判決
110年度上訴字第1719號
上  訴  人  
即  被  告  林禹璇




上列上訴人因傷害等案件，不服臺灣桃園地方法院109年度訴字
第811號，中華民國110年3月29日所為之第一審判決（起訴案號
：臺灣桃園地方檢察署108年度偵字第25775號），提起上訴，本
院判決如下：
    主  文
上訴駁回。
    事  實
一、林禹璇係成年人，前為桃園市○○區○○路000號之未立案安親
    班之負責人兼教師，其明知該班學生廖○○（民國101年2月生
    ，真實姓名、年籍均詳卷，下稱甲童）係未滿12歲之兒童，
    竟於108年7月間之某日，在上址教室，因甲童無法背妥九九
    乘法表及忘記攜帶物品，竟基於成年人故意對兒童傷害之犯
    意，以數張日曆紙捲成紙棒，接續持該紙棒朝甲童之雙手上
    臂、左小腿揮打，致甲童受有左上臂瘀血9×5公分、右上臂
    瘀血4×4公分、左下腿瘀血5×3公分等傷害。嗣甲童之父母廖
    ○○、徐○○（真實姓名、年籍均詳卷，下分別稱A男 、B女）
    向甲童及同班學生吳○○（97年9月生，真實姓名、年籍均詳
    卷，下稱乙童）之母石○○（真實姓名、年籍均詳卷，下稱C
    女）詢問後，而悉上情。
二、案經A男訴由桃園市政府警察局龍潭分局移送臺灣桃園地方
    檢察署（下稱桃園地檢署）檢察官偵查後起訴。
    理  由
壹、證據能力部分
一、按被告以外之人於審判外之言詞或書面陳述，除法律有規定
    者外，不得作為證據，刑事訴訟法第159條第1項定有明文。
    又被告以外之人於審判外之陳述，雖不符同法第159條之1至
    第159條之4之規定，而經當事人於審判程序同意作為證據，
    法院審酌該言詞陳述或書面陳述作成時之情況，認為適當者
    ，亦得為證據；當事人、代理人或辯護人於法院調查證據時
    ，知有同法第1項不得為證據之情形，而未於言詞辯論終結
    前聲明異議者，視為有前項之同意，為同法第159條之5所明
    定。上訴人即被告林禹璇雖辯稱證人甲童、甲童之父親即A
    男、甲童之母親即B女、與甲童一起在被告安親班之乙童、
    乙童之母親即C女之證詞均非事實，不可採信等語，然被告
    所指上開證人證詞不可採，係屬證明力之問題，是被告所指
    者，均係證據證明力之問題，與證據能力無涉。是以，對於
    本件判決所引之被告以外之人於審判外陳述之證據能力，被
    告於原審中同意有證據能力（見原審訴字卷第90頁），且公
    訴人、被告於本院審理時均未爭執證據能力（被告僅就證明
    力爭執，業如上述），迄於本院言詞辯論終結時，復未聲明
    異議，經本院審認結果，上開證據均無違法取得或證明力明
    顯偏低之瑕疵，以之作為證據應屬適當，依刑事訴訟法第15
    9條之5之規定，認有證據能力。
二、按除顯有不可信之情況外，從事業務之人於業務上或通常業
    務過程所須製作之紀錄文書、證明文書，亦得為證據，刑事
    訴訟法第159條之4第2款定有明文。次按醫師法第12條第1項
    規定：醫師執行業務時，應製作病歷，並簽名或蓋章及加註
    執行年、月、日。第2項規定：前項病歷，除應於首頁載明
    病人姓名、出生年、月、日、性別及住址等基本資料外，其
    內容至少應載明下列事項：一就診日期。二主訴。三檢查項
    目及結果。四診斷或病名。五治療、處置或用藥等情形。六
    其他應記載事項。因此，醫師執行醫療業務時，不論患者是
    因病尋求診療，或因特殊目的而就醫，醫師於診療過程中，
    應依醫師法之規定，製作病歷，此一病歷之製作，均屬醫師
    於醫療業務過程中所須製作之紀錄文書，而且每一醫療行為
    均屬可分，因其接續之看診行為而構成醫療業務行為，其中
    縱有因訴訟目的，例如被毆傷而尋求醫師之治療，對醫師而
    言，仍屬其醫療業務行為之一部分，仍應依法製作病歷，則
    該病歷仍屬業務上所製作之紀錄文書，與通常之醫療行為所
    製作之病歷無殊，自屬刑事訴訟法第159條之4第2款所稱從
    事業務之人於業務上所須製作之紀錄文書，而診斷證明書係
    依病歷所轉錄之證明文書，自仍屬本條項之證明文書（最高
    法院97年度台上字第666號判決參照）。查，被告雖辯稱：
    驗傷單缺乏法醫認定甲童所受之傷害是紙棒、刀或撞擊所造
    成之傷勢，且於證人所述不一致，不能做為證據等語，然驗
    傷單係陳隆開外科診所出具之診斷證明書（見偵字卷第37頁
    ），是由負責診斷甲童傷勢之醫師，依醫療法規定於醫療業
    務過程中所製作之證明文書，並無顯不可信之情況，依上開
    說明，上開診斷證明書有證據能力。
三、本判決下列認定事實所引用之非供述證據，並無證據證明係
    公務員違背法定程序取得之證據，且與本件待證事實具有自
    然之關聯性，自得為證據使用。　
貳、實體部分
一、認定事實所憑之證據及理由：
　　訊據被告矢口否認有何傷害犯行，並辯稱：我並沒有打甲童
    ，甲童傷勢是如何造成，我並不知情，甲童的傷勢無法證明
    是我用紙棒打他的，甲童乃好動病症之幼童，甲童自己也可
    能會碰撞受傷或自虐，況其證詞易受污染，有誣指我之可能
    ，而乙童則是常常缺課，如何證明我有打甲童。A男有積欠
    學費尚未繳納，C女則要求我退費，所有證人都與我有恩怨
    過節，所述均不可採信等語。經查：
  ㈠被害人甲童有於108年7月間，前往桃園市○○區○○路000號之教
    室，由被告指導甲童完成學校作業等事項，且甲童斯時為未
    滿12歲之兒童乙節，業據被告於原審審理時供承明確（見原
    審訴字卷第89頁），且經甲童於偵訊、乙童及C女於警詢、
    偵訊及原審審理時之證述明確（見偵字卷第67至68頁、第12
    3至124頁、第142至144頁，原審訴字卷第132至133頁、第14
    9頁），是此部分事實，首堪認定。
  ㈡甲童於偵訊時指稱：我在被告補習班補習國語及數學，因為
    我九九乘法背不好，所以被告用紙捲起來，然後打我的腰部
    和腳，當時還有補習班同學乙童看到，老師打我的時候，他
    在旁邊玩。被告是在教室打我，我也曾經忘記帶東西，而遭
    被告打過，但是我忘記她如何打我。被告有叫我不要和我爸
    爸媽媽說，不然他就會再打我。後來我媽媽在醫院生弟弟，
    我爸爸帶我去醫院，他們看到我2隻手、2隻腳都有瘀青，爸
    爸問我，我就告訴他們是被告打我的，我跟媽媽說我不想上
    補習班等語（見偵字卷第68頁反面至第70頁反面）；另據乙
    童於警詢時證稱：在108年7月中早上或下午，詳細時間我忘
    記了，我有看到甲童被被告用日曆紙捲起來打雙手手臂，我
    和被告無仇恨或嫌隙糾紛等語（見偵字卷第124至第125頁）
    ，嗣於偵訊中亦證稱：我在被告安親班補習國語、數學及程
    式設計，如果九九乘法背不好，老師會拿日曆紙捲起來，打
    他這裡（乙童以雙手碰觸雙手上臂），我看過1個同學被打
    過，他叫甲童（乙童說出甲童之姓名），回去以後我有跟爸
    爸媽媽說甲童被打的事等語（見偵字卷第142至143頁），復
    於原審中證稱：甲童和我一起上被告的安親班，我有看到甲
    童九九乘法表不會背誦，被告會用一疊厚厚的日曆紙捲起來
    打甲童，被告是打甲童的腿，打2、3下，應該有打手，腳好
    像也有，我看過被告打甲童1 、2 次等語（見原審訴字卷第
    134頁及第136頁）。綜觀甲童及乙童前揭證述內容，可知被
    告確實有於108年7月間之某日，因甲童背誦不出九九乘法表
    及其他因素，接續以日曆紙捲起之紙棒揮打甲童雙手手臂及
    腿部，是甲童所述其因無法背妥九九乘法表及忘記攜帶物品
    等因素，遭被告接續以紙棒揮打其身體部分等語，應可採信
    。
　㈢按證人供述前後稍有不符或相互有歧異，究竟何者可採，應
    本於經驗法則、論理法則，斟酌其他情形，作合理比較，定
    其取捨；若其基本事實之陳述與真實性無礙時，仍非不得採
    信，非謂一有不符或矛盾，即認其全部均不可採信。從而供
    述之一部認為真實者，予以採取，自非證據法則所不許。又
    裁量、判斷證據之取捨與證明力，應不悖於經驗法則或論理
    法則，並論述心證理由，如遵循此而為，即不得任意指摘此
    裁量或判斷違法。再者，證人證詞，屬供述證據之一種，其
    對於事物之觀察、知覺、體會，有其能力上之限制，未必如
    攝影機或照相機般，對所發生或經歷之事能機械式無誤地捕
    捉，亦未必能洞悉事實發生過程之每一細節及全貌，且常人
    對於過往事物記憶，常隨時日間隔而漸趨模糊或失真，自難
    期其如錄影重播般將過往事物之原貌完全呈現。此外，因個
    人教育程度、生活經驗、語言習慣之不同，其表達意思之能
    力與方式，亦易產生差異，故供述證據每因個人觀察角度、
    記憶能力、表達能力、誠實意願、嚴謹程度及利害關係之不
    同，而有對相同事物異其供述之情形發生，而其歧異之原因
    ，未必絕對係出於虛偽所致。查，觀諸甲童上開指證被告對
    其為傷害行為之時間、地點、手段、方式等重要情節均十分
    詳盡且一致，所為證詞具體、明確，前後互核並無重大出入
    ，其明確陳述被告是用紙捲起來打我等語，核與乙童於警詢
    、偵訊及原審審理時證述被告係於前揭時間、地點以將紙捲
    起來之方式打甲童等情節大致相符，其等所述，應屬可採。
    至關於被告傷害甲童之部位為何，甲童於偵訊時雖稱被告打
    我的腰部和腳，而乙童於警詢及偵訊中均證稱被告打甲童雙
    手手臂，於原審則先稱：被告是打甲童的腿等語（見原審訴
    字卷第134頁），後經公訴人問：你除了看到甲童被打腿外
    ，有無看到他被打其他部位等語，乙童稱：不知道等語（見
    原審訴字卷第135頁），後經提示乙童其前於偵訊所述之筆
    錄後，乙童則稱：應該有打手，腳好像也有等語（見原審訴
    字卷第136頁），然甲童係於108年7月間遭被告為前揭傷害
    行為，距離乙童於原審審理時已近一年，人之記憶本會隨時
    間之經過而漸趨模糊，致發生前後所述不盡一致或無法細分
    而概括陳述之情形在所難免，是其於原審審理時所述前後不
    符部分，尚難謂有與常情相違。況甲童及乙童於案發時分別
    年僅7歲、11歲左右，均係就讀國小之幼童，思慮至為薄弱
    ，其等對於案發經過之行為細節，難以期待與具備通常智識
    程度、社會歷練，有充分記憶、理解、表達能力之成年人等
    同而視，且成年人亦有記憶經時間而模糊之情況，對於案發
    細節亦難為完全無出入之陳述，是甲童、乙童就上開細節處
    縱有些許出入，亦屬事理之常，自不得僅以甲童、乙童就枝
    微末節部分前後陳述內容稍有參差，徒以比對供述資料在形
    式上之差異，而全盤否認甲童、乙童證言之真實性。
　㈣再者，被害人於案發後不久之108年8月5日前往陳隆開外科診
    所驗傷，經認受有左上臂瘀血9×5cm、右上臂瘀血4×4cm、左
    下腿瘀血5×3cm之傷害，有陳隆開外科診所診斷證明書1紙及
    傷勢照片9張在卷可稽（見偵查卷第37頁及第47頁至第51頁
    ），證人甲童前開所述其受傷之部位及經過，亦核與前開診
    斷證明書所載傷勢互相吻合，堪認被告確實有於108年7月間
    某日，將數張日曆紙捲成紙棒後，2度毆打甲童雙手上臂及
    左下腿甚明。再觀諸被害人所受左、右上臂、左下腿瘀血等
    傷害，核與證人甲童、乙童證述被告如何毆打證人甲童之證
    詞相符，而甲童雖稱被告係打其腰部、腿部，然腰部位置於
    手臂位置甚為接近，幼童更是如此，其身軀較小，是甲童證
    稱其受傷部位為手臂等語，亦與其所述被告打其腰部，應非
    屬陳述出入，而係描述方式或認知之不同，且若無外力刻意
    施加於證人甲童之雙手上臂及左下腿部位，當不至造成上開
    傷勢，堪認證人甲童所受上揭傷害係由被告之行為所致，應
    屬可信，故被告之傷害行為與證人甲童所受傷害二者間之因
    果關係，足堪認定。
  ㈤被告固辯稱：甲童乃好動病症之幼童，甲童自己也可能會碰
    撞受傷，其證詞易受污染，有誣指我之可能，且乙童常常缺
    課，如何證明我有打甲童等語，惟經本院向醫院（詳卷）函
    調甲童於身心症門診之相關病歷資料（均詳卷，見本院卷第
    43至63頁），甲童並無因注意力不足過動症而有自傷或自虐
    行為之情形，且甲童受傷及傷勢情況，業詳上述，無外力刻
    意施加於證人甲童之雙手上臂及左下腿部位，當不至造成上
    開傷勢，而甲童及乙童之證詞為可採，亦均經詳述如前，且
    乙童既已親自目睹被告以紙棒揮打證人甲童之經過而為上開
    證述予以補強甲童之證詞，是被告實難執此指摘證人甲童證
    述被告對其傷害證言之憑信性，被告所辯，不足採信。
  ㈥被告又辯稱：A男有積欠學費、C女則曾要求我退費，他們都
    有和我有恩怨過節等語，然按證人陳述之證言中，關於轉述
    其聽聞自被害人陳述被害經過部分，屬與被害人之陳述具同
    一性之累積證據，固不具補強證據之適格，但作為情況證據
    （間接證據）以之推論被害人陳述當時之心理或認知，或是
    供為證明對該被害人所產生之影響者，乃證人之親身體認，
    其待證事實與證人之知覺間有關聯性，則為適格之補強證據
    （最高法院108年度台上字第2164號判決意旨參照）。查，
    證人A男指稱：我於108年8月3日發現甲童手臂、小腿肚有對
    稱性瘀青，直至同年月5日，我兒子才告知我，他因九九乘
    法表背錯，被告以一份紙捲捲起並纏上膠帶後打他等語（見
    偵字卷第20頁反面至第21頁反面）；而B女於偵訊時證稱：
    甲童於108年8月4日就沒有再去上課，因為我同年7月底去接
    甲童下課時，發現他手腳有瘀青，問他時，他告訴我是在學
    校撞到。後來我去醫院生小孩，且因為傷勢不太像是撞到，
    就再慢慢詢問他，他才告訴我是被被告打等語（見偵字卷第
    72頁反面至第73頁）；C女則於偵訊中證稱：108年8月初，A
    男有帶甲童到我家，詢問乙童在安親班上課時，有無看到被
    告打人之情形，我看到甲童手臂和腳確實有明顯傷痕，後來
    我和乙童確認被告有無打人之事，乙童有說被告確實會打人
    等語（見偵字卷第145頁），後於原審審理時證稱：我有將
    乙童和他弟弟送去被告安親班上課，印象中我在108年7月底
    左右，甲童父親有帶甲童到我家，我看到甲童手臂上臂下側
    及兩小腿背面都有粉紅色傷痕，有幾條我忘記了，但不只一
    條，後來我向乙童及他弟弟確認，他們說他們曾經和我提過
    被告有打甲童，但是我沒有印象，我就問乙童說你確定被告
    有打甲童，他說有時甲童九九乘法表背不出來，被告就會打
    他等語（見原審訴字卷第143頁、第145頁至第146頁、第150
    頁至第151頁），堪認證人B女在發現甲童受傷之初，詢問甲
    童受傷成因，甲童確實向其說明其自行撞到受傷，而甲童既
    如前述證述被告曾要求其不許將被告揮打甲童一事告知其母
    ，否則會再體罰甲童，本院審酌甲童案發時年僅7歲，年紀
    尚幼，心智未臻成熟，在對師長多所服從、敬畏之情形下，
    並未在第一時間告知父母其受有上開體罰一情，是本院僅就
    A男、B女及C女察覺本案之過程、發現時甲童之舉動、話語
    ，作為本案判斷之補強證據，即A男、B女事後謹慎詢問甲童
    受傷原因，A男再向C女確認乙童有無見聞甲童遭被告揮打後
    ，方提起本案傷害告訴等過程，應屬符合常情，且證人C女
    就被告與A男間之糾紛並無利害關係，實乏無故甘冒偽證之
    重刑而具結誣指被告之動機，更無由杜撰情節而對被告任恣
    攀誣。是被告上開所辯，顯屬無稽，不足採信。
  ㈦至被告另提出錄影光碟，並稱：甲童有學習能力落後之情形
    ，且其與甲童互動融洽等語，然上開影片僅屬片段與甲童之
    相處情形，尚難僅憑此認定被告前揭傷害行為。另被告請求
    調查犯罪工具、原因過程，並將診斷書送法醫鑑定、用藥之
    因果關係及應調查乙童於案發當日有到學校等情，惟本件事
    證已明，尚無再予調查之必要，併此敘明。
  ㈧綜上所述，被告前揭所辯，顯係事後推諉卸責之詞，均不足
    採。本件事證明確，被告上開傷害犯行，洵堪認定，應依法
    論科。　　
二、論罪
  ㈠按刑法總則之加重，係概括性之規定，所有罪名均一體適用
    ；刑法分則之加重，係就犯罪類型變更之個別犯罪行為予以
    加重，成為另一獨立之罪名。兒童及少年福利與權益保障法
    第112條第1項前段規定成年人「教唆、幫助或利用」兒童及
    少年犯罪或與之共同實施犯罪，加重其刑至2分之1，其加重
    係概括性之規定，對一切犯罪皆有其適用，自屬刑法總則加
    重之性質；至「故意對兒童及少年犯罪」加重其刑至2分之1
    ，係對被害人為兒童及少年之特殊要件予以加重處罰，乃就
    犯罪類型變更之個別犯罪行為予以加重，屬刑法分則加重之
    性質（最高法院101年度台上字第308號、第5583號判決意旨
    參照）。查，被告為成年人，甲童為101年2月生，有年籍資
    料在卷可考，被告係甲童之安親班老師，自是知悉甲童之年
    齡，被告對甲童為上開傷害犯行時，甲童乃未滿12歲之兒童
    。是核被告所為，係犯兒童及少年福利與權益保障法第112
    條第1項前段、刑法第277條第1項之成年人故意對兒童犯傷
    害罪，應依兒童及少年福利與權益保障法第112條第1項前段
    之規定加重其刑。
  ㈡被告上揭以紙棒揮打甲童之行為數次，係基於同一目的，且
    時間緊密，侵害同一法益，各舉動之獨立性極為薄弱，依一
    般社會健全觀念，難以強行分離，在刑法評價上，應視為數
    次之接續實施，為包括一罪之接續犯。
三、維持原判決之理由：
　㈠原審法院同上認定，以被告所為事證明確，係犯兒童及少年
    福利與權益保障法第112條第1項，刑法第277條第1項，刑法
    第41條第1項前段，刑法施行法第1條之1等規定，並以行為
    人之責任為基礎，審酌被告前有傷害案件科刑及執行紀錄之
    素行，其為補習班教師，面對定性不如國、高中生之國小學
    童進行課業教導，本應付出更多耐性悉心指導，竟不思平和
    理性溝通，以紙棒體罰傷害甲童，所為不僅造成甲童之身體
    受有前揭傷勢，恐對被害人幼小脆弱心靈形成難以抹滅之傷
    害，顯已超過合理必要之管教範圍，兼衡被告犯後否認犯行
    ，且迄今猶未與甲童及其家屬達成和解或對之賠償之犯後態
    度，暨其智識程度、經濟暨生活狀況、犯罪之動機、目的及
    手段等一切情狀，量處拘役55日，如易科罰金，以新臺幣1,
    000元折算1日。認事用法均無違誤，量刑尚屬妥適，應予維
    持。
  ㈡被告上訴意旨仍持前詞否認犯罪，並非可採，業經本院論駁
    如前，其上訴為無理由，應予駁回。
據上論斷，應依刑事訴訟法第368條，判決如主文。
本案經檢察官林曉霜提起公訴，檢察官周慶華到庭執行職務。
中　　華　　民　　國　　110 　年　　12　　月　　8 　　日
                  刑事第二庭    審判長法　官  遲中慧
                                      法　官  楊志雄
                                      法　官  邱筱涵
以上正本證明與原本無異。
如不服本判決，應於收受送達後20日內向本院提出上訴書狀，其
未敘述上訴之理由者並得於提起上訴後20日內向本院補提理由書
（均須按他造當事人之人數附繕本）「切勿逕送上級法院」。
                                      書記官  鄭巧青
中　　華　　民　　國　　110 　年　　12　　月　　8 　　日
附錄：本案論罪科刑法條全文
兒童及少年福利與權益保障法第112 條第1 項前段
成年人教唆、幫助或利用兒童及少年犯罪或與之共同實施犯罪或
故意對其犯罪者，加重其刑至二分之一。

中華民國刑法第277條
傷害人之身體或健康者，處 5 年以下有期徒刑、拘役或 50 萬
元以下罰金。
犯前項之罪，因而致人於死者，處無期徒刑或 7 年以上有期徒
刑；致重傷者，處 3 年以上 10 年以下有期徒刑。